【裁判字號】    99,台上,1132
【裁判日期】    990226
【裁判案由】    貪污
【裁判全文】
最高法院刑事判決            九十九年度台上字第一一三二號
上 訴 人  甲○○  男民國○○年○月○○日生
                  身分證統一編號：Ｚ000000000
                  住台灣省台北縣新店市○○路700巷51號16
                  樓
上列上訴人因貪污案件，不服台灣高等法院中華民國九十八年二
月六日第二審更審判決（九十七年度重上更(七)字第一五一號，起
訴案號：台灣台北地方法院檢察署八十三年度偵字第一三五九四
號），提起上訴，本院判決如下：
    主  文
原判決撤銷，發回台灣高等法院。
    理  由
本件原判決撤銷第一審科刑之判決，經比較貪污治罪條例之新舊
規定後，改判論處上訴人甲○○依據法令從事公務之人員，對於
非主管之事務，利用身分圖利罪刑（處有期徒刑五年二月），並
為從刑之諭知。固非無見。
惟查：(一)依原判決認定之事實，上訴人於案發時（民國八十一年
十一、十二月）任職海軍副總司令，職司海軍有關軍令之業務，
為依據法令從事公務之人員。渠對於非屬其主管之軍品採購事務
，明知違背法令，猶逾越職權，利用海軍副總司令之身分幫助鄭
正光，參與魚雷電瓶之推銷及海測艦之競標代理權，乃因之基於
圖自己私人不法利益之單一犯意，由鄭正光先後於八十一年十二
月間各交付現金新台幣（下同）二萬元、四十萬元、面額六十萬
元之支票乙紙，另於八十二年九月九日交付上訴人現款五十萬元
，以為酬謝，總計上訴人因之獲得一百五十二萬元之私人不法利
益等情，係認定上訴人明知違背法令，就非屬其主管之軍品採購
業務，利用其副總司令之身分，係圖謀自己私人之不法利益，而
非以鄭正光為圖利之對象。然原判決於理由內則以國防部海軍總
司令部於九十二年七月十七日以湯律字第092000692 號函覆原審
雖略謂：「甲○○在其辦公室接見義大利造船廠總經理、業務經
辦人等，復收下該廠之各類軍艦目錄（接受商品推介），其所為
是否有違背法令部分，經查閱國防部75、76及82年修訂『國軍軍
品採購作業規定』，有關『國軍軍品採購商情管理作業規定』，
均未對於商品推介行為予以規範」等語，因上訴人之行為明顯係
圖利「鄭正光」，乃認該函覆與上訴人是否犯本件圖利罪無涉，
不能作為對渠有利之證明（見原判決第十五頁）。致此項理由之
論敘，要與上開事實認定不儘相符，而有判決理由矛盾之違法。
(二)九十二年九月一日施行之刑事訴訟法，已酌採英美法系之傳聞
法則，於第一百五十九條第一項明定被告以外之人，於審判外之
言詞或書面陳述，除法律有規定者外，不得作為證據，用以保障
被告之反對詰問權。此所謂法律有規定者，係指同法第一百五十
九條之一至之五、第二百零六條及刑事訴訟法施行法第七條之三
所規定等情形而言。故如欲採被告以外之人於審判外之言詞，即
如警詢或檢察官偵查中之言詞為證據時，必須符合法律所規定之
例外情形，方得認其審判外之陳述有證據能力，並須於判決中具
體說明其符合傳聞證據例外可信之情況及心證理由，否則即有違
證據法則及判決不備理由之違誤。原判決理由係以證人鄭正光、
柯寶珠於台北市憲兵隊、保安警察第一總隊所為言詞、書面（自
首書、自白書）之審判外陳述與渠等於審判中所供不符，因渠等
先前陳述具有較可信之特別情況，且為證明上訴人犯罪事實存否
所必要，乃認其依上開修正刑事訴訟法第一百五十九條之二規定
，應具證據能力。然原判決對於上開二證人之審判外與審判中之
陳述，有何不符，以及渠等審判外陳述如何具備「較可信之特別
情形」，且為「證明上訴人犯罪事實存否所必要」各節，均未為
具體必要之說明，乃遽以上情認其例外應具證據能力，尚嫌理由
不備，其採證亦難認為適法。且原判決既採用證人金豐鄉、劉俊
英、劉樞、孫竹青於台北市憲兵隊及偵查中之供述，資為上訴人
犯罪論據之一，然未說明渠等各該審判外陳述如何具備上開傳聞
證據例外規定之情形，亦嫌理由不備。(三)被告之行為，雖該當於
行為時法律所規定之犯罪構成要件，應予科處刑罰，而裁判時法
律倘已不處罰其行為者，即應為諭知免訴之判決（刑事訴訟法第
三百零二條第四款），是被告行為後，關於犯罪構成要件，應予
科處刑罰之規定，於裁判時已有變更，僅於被告之行為同時該當
修法前後所應成立犯罪之構成要件，均應予科處刑罰時，始生刑
法第二條第一項之比較適用問題。本件上訴人行為時貪污治罪條
例第六條第一項第五款之圖利罪，原規定：對於非主管或監督之
事務，直接或間接圖利者，處五年以上有期徒刑，得併科新台幣
一百萬元以下罰金。同條項款八十五年十月二十三日修正公布規
定：對於非主管或監督之事務，直接或間接圖私人不法之利益者
，處五年以上有期徒刑，得併科新台幣三千萬元以下罰金。上開
先後所規定之圖利罪，並均規定未遂犯罰之（同條例第六條第二
項）。嗣九十年十一月七日該款規定又經修正為：對於非主管或
監督之事務，明知違背法令，利用職權、機會或身分圖自己或其
他私人不法利益，因而獲得利益者，處五年以上有期徒刑，得併
科新台幣三千萬元以下罰金。同時刪除該款關於圖利罪未遂犯之
處罰。亦即該款圖利罪之成立，應以行為人對於非主管或監督之
事務，明知違背法令，利用職權、機會或身分圖自己或其他私人
不法利益，並因而獲得利益為構成要件。其犯罪構成要件較舊法
更為嚴謹，並已修正改為結果犯，不處罰未遂犯。原判決對於上
訴人之行為，是否同時該當修法前後關於貪污治罪條例第六條第
一項第五款圖利罪之構成要件，均應科處刑罰，並未辨明及說明
，徒以先後關於圖利罪併科罰金部分之規定，以修正前之規定較
輕，對上訴人有利為理由而適用舊法，揆之首開說明，難謂妥適
。且修正後該款圖利罪所謂「違背法令」，依立法理由之說明，
該「法令」係指法律、法律授權之法規命令、職權命令、委辦規
則等，對不特定多數人民就一般事項所作對外發生法律效果之規
定而言。原判決事實認定上訴人於案發時任職海軍副總司令，職
司海軍有關軍令之業務，為依據法令從事公務之人員。渠對於非
屬其主管之軍品採購事務，明知「違背法令」，猶逾越職權，利
用海軍副總司令之身分幫助鄭正光，參與魚雷電瓶之推銷及海測
艦之競標代理權，乃因之基於圖自己私人不法利益之單一犯意，
由鄭正光先後於八十一年十二月間各交付現金二萬元、四十萬元
、面額六十萬元之支票乙紙，另於八十二年九月九日交付上訴人
現款五十萬元，以為酬謝，總計上訴人因之獲得一百五十二萬元
之私人不法利益等情，然於理由內對於上訴人究違背如何之法令
？其內容為何？未置一詞，予以說明，尚嫌理由不備。(四)刑法上
所稱之公務員，九十四年二月二日修正前之刑法第十條第二項係
規定：「稱公務員者，謂依法令從事公務之人員」；而九十四年
二月二日修正、九十五年七月一日施行之刑法第十條第二項則修
正為：「稱公務員者，謂下列人員：一依法令服務於國家、地方
自治團體所屬機關而具有法定職務權限，以及其他依法令從事於
公共事務，而具有法定職務權限者。二受國家、地方自治團體所
屬機關依法委託，從事與委託機關權限有關之公共事務者。」刑
法上公務員之定義，在新法施行後，與修正前並未盡相同，構成
要件亦有變更；另貪污治罪條例第二條原規定：「依據法令從事
公務之人員，犯本條例之罪者，依本條例處斷。」亦於九十五年
五月五日修正為：「公務員犯本條例之罪者，依本條例處斷。」
於同年七月一日施行，以配合前述刑法之修正，即採與刑法相同
之公務員定義。此項刑法與貪污治罪條例關於公務員定義之變更
，亦屬刑法第二條第一項所稱之法律變更。原審就上揭新舊法關
於公務員規定之比較適用，未為必要之說明論敘，尚嫌理由不備
。(五)原判決於理由內謂上訴人基於圖自己私人不法利益之單一犯
意，先後多次收取鄭正光交付之款項，其最後一次收款雖在其退
役之後，然該款係「後謝」，為其退役前所期約，仍應認係犯罪
行為之繼續，僅論以單一一罪等語（見原判決第十六頁），似認
上訴人先後四次向鄭正光收受款項圖利之犯行，係為繼續犯。然
所謂「繼續犯」係指犯罪行為人所實施之犯罪，其既遂狀態必須
繼續相當時間之謂，其行為具有繼續性、延展性，性質上包括視
為一行為，因而無論其時間繼續之長短，在實體法上僅成立一罪
而言。原判決事實認上訴人係基於圖自己不法利益之單一犯意，
於八十一年十二月間及八十二年九月九日，先後四次向鄭正光收
受款項、支票圖利，則其各次圖利犯行分別於其收受款項之時應
已完成，其自最初以至於最後一次之圖利行為，其間似無繼續性
或延展性可言。原判決理由認其先後數次向鄭正光收取款項，係
屬犯罪行為之繼續，然並未說明其所本為何，另就判決事實所載
上訴人僅有「圖利之單一犯意」乙節，亦未論述其認定之理由，
均有理由不備之可議。以上，或係上訴意旨所指摘，或為本院得
依職權調查之事項，應認原判決仍有撤銷發回更審之原因。又貪
污治罪條例第六條第一項第四、五款之公務員圖利規定，於原審
判決後之九十八年四月二十二日已經修正公布，將上開關於違背
「法令」之內容予以明文化，案經發回，更審判決對此宜予注意
，併此敘明。
據上論結，應依刑事訴訟法第三百九十七條、第四百零一條，判
決如主文。
中    華    民    國  九十九  年    二    月  二十六  日
                      最高法院刑事第十二庭
                          審判長法官  黃  一  鑫
                                法官  張  春  福
                                法官  林  勤  純
                                法官  李  錦  樑
                                法官  陳  國  文
本件正本證明與原本無異
                                      書  記  官
中    華    民    國  九十九  年    三    月    九    日
                                                     m

司法院資訊處製作；財團法人民間司法改革基金會備份。
